臺灣臺北地方法院民事判決　九十一年度訴字第三二七五號
　　原　　　告　乙○○
　　被　　　告　甲○○
右當事人間請求返還借款事件，本院判決如左：
    主    文
原告之訴駁回。
訴訟費用由被告負擔。
    事    實
甲、原告方面：
一、聲明：被告應給付原告美金肆萬捌仟參佰參拾陸元貳拾貳分，及自支付命令送達
    翌日起至清償日止，按週年利率百分之五計算之利息。
二、陳述略稱：
（一）被告於一九八八年四月二十四日，向原告借款美金四萬八千三百三十六元二十
      二分，然屢經催討迄未返還，爰依消費借貸之法律關係，請求被告如數返還並
      加計自支付命令送達翌日起至清償日止，按週年利率百分之五計算之利息。
（二）被告所稱原告以土地抵押予被告之事，實係因原告於民國八十九年代訴外人方
      文彥向原告借款，因方文彥人在嘉義無法北上，故以原告所有，座落台北市○
      ○街二十二巷三十三之一號之房屋抵押給原告，嗣後方文彥已於民國九十年間
      以其所有，座落嘉義縣水上鄉○○○段四五八地號之土地抵押給被告，然被告
      並未塗銷原告房屋之抵押權，實則原告並未欠被告任何款項。
（三）借款金額是被告欲與前妻離婚回台前，與原告結算過去帳目所得。借條上金額
      係被告長子方士杰（當時年約十六、七歲）所書，方士杰並擔任見證人，被告
      在場簽名及寫日期。
（四）被告所借款項，原告係以現金與支票支付。
（五）被告最初向原告借美金五萬元，此即存摺上一九八七年九月八日提款美金五萬
      一千元之記載，之後二、三個月有還美金四千多元，支票均是被告借錢時所開
      ，因被告不會寫英文，故支票金額並非被告所寫，金額後方加註的阿拉伯數字
      有些是被告所寫，有些是被告的前妻所寫。
（六）本件借款利息約定為百分之一點五，並未約定多久清償，若被告所還金額足夠
      支票之面額，原告即歸還支票，剩餘之支票表示被告尚未清償。
三、證據：提出借條、存證信函、土地登記簿謄本、存摺、支票、戶籍謄本等件為證
    。
乙、被告方面：
一、聲明：駁回原告之訴。
二、陳述略稱：
（一）借據文字並非被告所寫，僅簽名為被告所簽。當時係因原告在美國欲與妻子離
      婚，被告之兄方文彥要求被告簽一些空白文件給伊，以便伊為被告作假債權，
      多向妻子要一些財產，被告因而簽了一些空白紙條給方文彥。原告原為方文彥
      之妻，竟以該等空白紙條偽造本件借條，謊稱被告有欠伊錢。
（二）被告未欠原告分文，反而是原告另欠被告許多錢，並曾以土地設定抵押予被告
      擔保其借款。
（三）原告之債權歷經十四年均不行使，業已時效消滅，原告係恐其抵押予被告之房
      屋遭拍賣，方編造本件借款之事。
（四）原告所持之支票，其中簽名是被告所簽，金額後面的阿拉伯數字多為被告所寫
      ，但其他不是被告所寫。被告係簽空白支票，亦是要給方文彥幫我處理離婚之
      事用，並非要給原告。
三、證據：提出支付命令為證。
    理    由
一、原告起訴主張被告於一九八八年四月二十四日，向原告借款美金四萬八千三百三
    十六元二十二分，然屢經催討迄未返還，爰依消費借貸之法律關係，請求被告如
    數返還並加計自支付命令送達翌日起至清償日止，按週年利率百分之五計算之利
    息；被告則以伊並未積欠原告任何款項，原告所持借條、支票均係被告過去為在
    美國與妻子離婚之事，簽給被告之兄方文彥之空白紙條、空白支票，目的係給方
    文彥幫被告製造假債權，以便多向妻子爭取些財產之用，原告竟以此偽造本件借
    條、支票等語，資為抗辯。
二、原告主張系爭借條、支票上之簽名均為被告所親簽，且支票上之阿拉伯數字多為
    被告所寫之事實，業據原告提出借條、支票為證，且為被告所不爭執；被告主張
    原告曾以其所有之房屋抵押予被告之事實，亦為原告所自承屬實，自堪信為真正
    。
三、本件原告係依兩造間之借款契約，請求被告返還借款美金四萬八千三百三十六元
    二十二分，並加計自支付命令送達翌日起至清償日止，按週年利率百分之五計算
    之利息，則原告就兩造間存有消費借貸契約一節，自須負舉證責任。又，原告主
    張兩造間之借款契約係成立於西元一九八八年四月二十四日，而現行民法第四百
    七十四條尚未修正，係於民國八十九年五月五日始施行，故本件借款應適用修正
    前民法第四百七十四條之規定，換言之，消費借貸應為要物契約，不僅兩造須有
    借款之約定，原告尚須證明業已將借款交付予被告。本件原告主張兩造間存有消
    費借貸契約，無非以借條、支票、存摺等件為證，然被告辯稱借條、支票上之簽
    名、支票上多數阿拉伯數字金額雖為被告所寫，然其他均非被告所書。惟原告所
    提出之借條，其上「甲○○」之簽名與日期以外之部分均係出於他人所書；而原
    告所提出之支票，其中簽名以及部分支票中金額後方之阿拉伯數字固經被告自承
    為其所書立，原告亦自陳因被告不會寫英文，故英文金額與部分支票中金額後方
    之阿拉伯數字並非被告所書。經查：
（一）原告既主張支票均為借款時所開立，則縱被告確無法書寫英文字，然斷無不能
      書寫中文與阿拉伯數字之理。惟觀原告所提出之十紙支票，其中MEMO欄之中文
      均顯非被告手筆，部分支票上表示金額、日期之阿拉伯數字亦顯非被告所書，
      若如原告所稱，被告係親自在場簽名，依理被告尚無特別留下此部分交由他人
      代書之必要。再者，支票中有四張未記載受款人，四張記載之受款人為「Yen
      Mei- Yueh Kuo」，另二張之受款人則「Wen Yen Fang」，若被告確係向原告
      借款，且於借款之初當場開立此等支票，要無受款人之記載如此歧異，且無一
      紙係記載被告為受款人之理。又，十紙支票之金額分別為一千四百三十八點五
      七元、一千四百一十八點二一元、一千三百九十七點八六元、一千三百五十七
      點一八元、三萬元元、一萬元、九百元、九百元、二百五十元、九百元（以上
      均美金），若係借款之初即開立以為擔保之支票，亦當係就借款金額與各月利
      息開立支票，以本件原告所主張之原始借款金額美金五萬元，利率（月息百分
      之一點五），且未明確約定還款期限之情況觀之，每月利息應為美金七百五十
      元（蓋既未約定還款日期，自無從預為扣除部分本金再計算利息），縱欲開票
      擔保，不致開立金額如此破碎之支票。另，原告陳稱借條簽立時被告親自在場
      ，以本件借條僅「甲○○共欠乙○○，四萬八千三百三十六元二十二分美金。
      」寥寥數中文字，用語意極盡淺顯之情況觀之，被告既已親自在場，且可簽名
      書寫日期，衡情並無委由他人代寫內文之必要，況被告自書之借據，對債權人
      而言更有保障，則原告竟要求其所稱當時年約十六、七歲之被告長子方士杰代
      書，不令被告親書，亦與常理有違。是以由借條、支票之形式觀之，是否確係
      為本件借款所出具，即有重大疑義。
（二）次查，原告所提出之支票中，其中三紙面額均為九百元之支票，備註欄分別記
      載「利息十二月」、「利息八八年一月份」、「利息八八年四月份」，然縱原
      告分文未償，每月利息亦應僅為美金七百五十元，要無開立九百元美金面額做
      為利息之理，是以原告主張之借款本金、利率顯與其所提出之證據不合。
（三）末查，原告於九十一年九月二十三日本院言詞辯論期日中，主張伊就被告所借
      款項係分別以支票與現金交付（參該日言詞辯論筆錄），然於九十一年十一月
      四日言詞辯論期日中，則改稱被告係借五萬元美金，伊於一九八七年九月八日
      提款美金五萬一千元以支付之，並提出存摺為證，是其就借款之交付前後說法
      顯有矛盾，尚難遽信。
（四）綜上，本件原告所提出之借條、支票、存摺，與其所主張本件借款之內容多有
      不符之處，且借條、支票之記載方式亦與常理有違，本院尚難僅憑此等證據，
      遽信兩造間確有借款之約定，以及原告確曾將借款交付被告，原告既未能另行
      舉證以實其說，其主張即無足採。
四、 原告所提出之證據，既不足以證明兩造間借款契約之存在，從而，原告依兩造
     借款契約，請求被告給付美金四萬八千三百三十六元二十二分，並加計自支付
     命令送達翌日起至清償日止，按週年利率百分之五計算之利息，即屬無據，應
     予駁回。
五、因本案事證已臻明確，兩造其餘主張陳述及所提之證據，均毋庸再予審酌，附此
    敘明。
六、據上論結：原告之訴為無理由，並依民事訴訟法第七十八條，判決如主文。
中　　　華　　　民　　　國　　九十一　　年　　 十一　　 月　　 十八　　 日
                                    民事第六庭法      官　陳怡雯
右為正本係照原本作成
如對本判決上訴，須於判決送達後廿日內向本院提出上訴狀
中　　　華　　　民　　　國　　九十一　　年　　 十一　　 月　　 二十　　 日
　　　　　　　　　　　　　　　　　　　　　　　法院書記官　謝梅琴
